臺中高等行政法院判決　　　　　　　　　　　　　　　九十三年度簡字第一九六號
　　原　　　告　甲○○
　　被　　　告　財政部臺灣省中區國稅局
　　代　表　人　乙○○
　　訴訟代理人　丙○○
右當事人間因遺產稅事件，原告不服財政部中華民國九十三年七月二十九日台財訴字
第○九三○○一五九五五○號訴願決定，提起行政訴訟，本院判決如左︰
　　主  文
原告之訴駁回。
訴訟費用由原告負擔。
　　事  實
一、事實概要：緣原告之父蔡鑫湖於民國八十七年三月七日死亡，由原告及蔡江小桃
    、蔡振發、蔡振益、蔡淑珍、蔡春梅、蔡春櫻、蔡淑貞等八人共同繼承，並於八
    十七年八月七日辦理遺產稅申報。經被告機關核定遺產總額新台幣（下同）二三
    、五七二、九四○元，應納稅額一、○九七、五八八元。嗣原告檢舉繼承人蔡江
    小桃漏報被繼承人死亡前三年內贈與一、五○○、○○○元，經被告機關審理違
    章成立，乃核定補徵遺產稅額三一六、三七六元，並按所漏稅額處以一倍罰鍰三
    一六、三○○元（計至百元止），繼承人蔡江小桃申請按其應繼分分單繳納，被
    告機關准予分單並函送補徵稅款及罰鍰繳款書予各繼承人。原告不服，就其分單
    補徵遺產稅額三九、五四七元及罰鍰三九、五三七元，申經復查，未獲變更，提
    起訴願，亦遭決定駁回，遂提起本件行政訴訟。
二、兩造聲明：
    (一)原告聲明求為判決：訴願決定、復查決定及原處分均撤銷。
　　(二)被告聲明求為判決：駁回原告之訴。
三、兩造之陳述：
    (一)原告主張之理由：
    1.按遺產及贈與稅法第四十五條明定：「納稅義務人對依本法規定，應申報之遺
      產或贈與財產，已依本法規定申報而有漏報或短報情事者，應按所漏稅額處以
      一倍至二倍之罰鍰。」此條文規定處罰之對象係對故意漏報或短報之納稅行為
      人。查本件原告並無故意漏報或短報之行為，此觀本件係因原告主動檢舉始由
      被告機關查獲即明。又漏報遺產稅之金額一百五十萬元係被繼承人蔡鑫湖死亡
      前二年內贈與蔡江小桃，並由蔡江小桃一人收受該款項私自花費使用，原告根
      本未曾收受使用該款項，顯見該款項所得人係蔡江小桃，原告毫無所得。而依
      有所得始有課稅之法理，本件該一百五十萬元所得人既係蔡江小桃，從而申報
      該所得並繳納稅款之義務自應由蔡江小桃負擔。原告既未受取分毫，更無從越
      俎代庖逕行代替蔡江小桃申報繳稅。顯見上開遺產及贈與稅法第四十五條所指
      之納稅義務人，就本件言，應係指蔡江小桃，而非原告。又遺產及贈與稅法施
      行細則第二十二條第一項規定：「遺產稅納稅義務人為二人以上時，應由其全
      體會同申報，未成年人或禁治產人應由其法定代理人代為申報。但納稅義務人
      一人出面申報者，視同全體已申報。」此規定明確載明一人申報之效力視同全
      體已申報。並非一人違法漏報之效力及於全體繼承人。被告機關曲解該規定，
      認定原告應與故意漏報之蔡江小桃同負違規漏報之責任，而核定補稅及處罰鍰
      ，自有不適用上開法令規定之違誤。
    2.本件原告申報遺產之義務與責任已因原告獲得被告機關同意分單繳納，而與其
      他繼承人蔡江小桃等人之申報及繳納遺產之義務分開，自不能因蔡江小桃私心
      自用，未據實告知且隱匿有關蔡鑫湖之遺產，供己私用，此欺瞞原告之行為，
      反指原告與其等共犯漏報蔡鑫湖之遺產，而對原告為處罰。被告機關末斟酌原
      告係受蔡江小桃之蒙蔽，且蔡江小桃完全受取該利益，原告毫無得利之情狀，
      遽對原告課以與蔡江小桃相同之義務與責任並為處罰，有違衡平原則。
    3.原告係以書面主動向被告檢舉蔡江小桃有逃漏稅之嫌，並請速追查補課，以維
      租稅公平。被告機關乃據為追查，經查得結果認定原告所檢舉之內容確屬真實
      ，而核定補稅。足證原告所為檢舉行為，係屬有利於公益，且亦屬糾正被告機
      關怠惰疏於查核蔡江小桃申報遺產之疏失，維護賦稅之公正公平。原告此有益
      於國庫之檢舉行為，非但未受被告機關獎勵，反而換來懲罰，遭受核定補稅及
      罰鍰，此豈係事理之平？縱認原告亦屬本件之共同繼承人，然參照刑法第六十
      二絛自首之規定「對於未發覺之罪自首而受裁判者，減輕其刑。但有特別規定
      者，依其規定。」之法理，再依稅捐稽徵法第四十八條之二「依本法或稅法規
      定應處罰鍰之行為，其情節輕微，或漏稅在一定金額以下者，得減輕或免予處
      罰。」之規定，本件原告自應獲得免予處罰，始符正義。被告機關昧於原告主
      動檢舉之事實，仍對原告處以與真正逃漏遺產稅獲得利益之蔡江小桃同等之補
      稅及罰鍰，自有違反上開法律規定之原理原則，顯有不當，訴願機關未斟酌遽
      維持原處分，亦有不當，請判決如訴之聲明。
    (二)被告答辯之理由：
    1.遺產稅額部分：
      (1)按「凡經常居住中華民國境內之中華民國國民死亡時遺有財產者，應就其在
        中華民國境內境外全部遺產，依本法規定，課徵遺產稅。」、「遺產稅之納
        稅義務人如左：．．．二、無遺囑執行人者，為繼承人。」、「被繼承人死
        亡前二年內贈與下列個人之財產，應於被繼承人死亡時，視為被繼承人之遺
        產，併入其遺產總額，依本法規定徵稅：一、被繼承人之配偶。」、「繼承
        人為二人以上時，經部分繼承人按其法定應繼分繳納部分遺產稅款、罰鍰．
        ．．得申請主管稽徵機關核發同意移轉證明書。」、「遺產稅納稅義務人為
        二人以上時，應由其全體會同申報；．．．但納稅義務人一人出面申報者，
        視同全體已申報。」分別為行為時遺產及贈與稅法第一條第一項、第六條第
        一項第二款前段、第十五條第一項第一款、第四十一條之一前段及同法施行
        細則第二十二條第一項所明定。次按「繼承人自繼承開始時，除本法另有規
        定外，承受被繼承人財產上之一切權利、義務。」為民法第一千一百四十八
        條前段所明定。
      (2)原告之父蔡鑫湖於八十七年三月七日死亡，繼承人依限申報遺產稅，經被告
        機關核定遺產總額二三、五七二、九四○元，應納稅額一、○九七、五八八
        元，嗣原告檢舉繼承人蔡江小桃漏報被繼承人死亡前二年內贈與一、五○○
        、○○○元，經被告機關審理違章成立，乃核定補徵遺產稅額三一六、三七
        六元，並函送補徵稅額繳款書由蔡江小桃簽收，蔡江小桃遂申請按應繼分分
        單繳納，被告機關乃依遺產及贈與稅法第四十一條之一規定准予分單並函送
        繳款書予各繼承人。原告不服，主張蔡江小桃既為所漏報死亡前二年內贈與
        一、五○○、○○○元之受贈人，其於辦理被繼承人遺產稅時即應主動提出
        申報，且蔡江小桃又為繼承人之代表，當負完全責任，應由其代表負責繳納
        云云。申經被告機關復查決定略以，查被繼承人死亡前二年內贈與配偶蔡江
        小桃一、五○○、○○○元，原核定依遺產及贈與稅法第十五條規定併入被
        繼承人遺產總額補徵遺產稅並無不合。次依首揭規定遺產稅之納稅義務人為
        繼承人，繼承人為二人以上時，一人出面申報視同全體已申報，且各繼承人
        得按其法定應繼分繳納部分遺產稅款，查原告曾就原核定應納稅額一、○九
        七、五八八元申請按其應繼分八分之一分單繳納，並經原核定核准分單完納
        於先，本件補徵稅額三一六、三七六元之納稅義務人仍為全體繼承人，繼承
        人之一蔡江小桃申請分單繳納，原核定依首揭規定按原告之應繼分填發繳款
        書補徵遺產稅額三九、五四七元並無不合，復查後仍予維持。原告猶未甘服
        ，循序提起訴願，訴稱其並無故意漏報或短報之行為，此觀本件係因原告主
        動檢舉始由被告機關查獲即明，該漏報之一、五○○、○○○元係蔡江小桃
        所有，自應由蔡江小桃負責補報繳稅之義務。又依首揭細則規定，納稅義務
        人一人出面申報者，視同全體已申報，該規定僅載明一人申報之效力視同全
        體已申報，並非違法漏報之效力及於全體繼承人。另原告申報遺產之義務與
        責任已因原告獲得被告機關同意分單繳納而與蔡江小桃等其他繼承人之申報
        繳納義務分開，自不得因蔡江小桃未據實申報，而亦對原告分單補稅云云。
        經財政部訴願決定略以，查本件被繼承人死亡時遺有死亡前二年內贈與財產
        一、五○○、○○○元，被告機關仍併計遺產總額發單補徵遺產稅，並無違
        誤。又繼承人自繼承開始時，承受被繼承人財產上之一切權利、義務。原告
        既為繼承人之一，自不得因申請分單繳納而免除其責，所訴核無足採，遞遭
        訴願決定駁回。
      (3)訴訟意旨略謂：原告復執前詞主張本件係其主動檢舉，被告機關對其補稅與
        真正逃漏稅之蔡江小桃同等稅額，有違法律之原理原則云云。
      (4)本件原告主張不足採據，原告復執前詞，所訴委不足採。
    2.罰鍰部分：
      (1)按「納稅義務人自動向稅捐稽徵機關補報並補繳所漏稅款者，凡屬未經檢舉
        、未經稽徵機關或財政部指定之調查人員進行調查之案件，左列之處罰一律
        免除．．．一、本法第四十一條至第四十五條之處罰。」、「滯納金、利息
        、滯報金、怠報金、短估金及罰鍰等，除本法另有規定者外，準用本法有關
        稅捐之規定。」為稅捐稽徵法第四十八條之一第一項第一款及第四十九條前
        段所明定。次按「被繼承人死亡遺有財產者，納稅義務人應於被繼承人死亡
        之日起六個月內，向戶籍所在地主管稽徵機關依本法規定辦理遺產稅申報。
        」、「納稅義務人對依本法規定，應申報之遺產或贈與財產，已依本法規定
        申報而有漏報或短報情事者，應按所漏稅額處以一倍至二倍之罰鍰。」為遺
        產及贈與稅法第二十三條第一項前段及第四十五條所規定。又「稅捐稽徵法
        第四十八條之一自動補報免罰之規定，以未經檢舉及未經稽徵機關或財政部
        指定之調查人員進行調查為要件．．．所稱『經檢舉』一語，並未限定檢舉
        人之身分．．．故違章漏稅案件，經人向有權處理機關檢舉或經有權處理機
        關主動察覺或查獲者，均屬經檢舉之案件，無稅捐稽徵法第四十八條之一補
        稅免罰規定之適用。」為財政部七十年二月十九日台財稅第三一三一八號函
        所明釋。
      (2)本件原告檢舉繼承人蔡江小桃漏報被繼承人死亡前二年內贈與一、五○○、
        ○○○元，經被告機關審理違章成立，乃核定補徵遺產稅額三一六、三七六
        元，另按所漏稅額處以一倍之罰鍰三一六、三○○元，被告機關函送違章案
        件罰鍰繳款書由蔡江小桃簽收，嗣蔡江小桃併同本稅申請按其應繼分分單繳
        納，被告機關准予分單並函送罰鍰繳款書三九、五三七元予原告。原告不服
        ，主張其並未參與亦未會同申報遺產稅，何來漏報，況此案係經其檢舉成立
        ，其本人部分當視同申報完成，不該受違章罰鍰之處分云云。申經被告機關
        復查決定略以，依遺產及贈與稅法施行細則第二十二條第一項規定，遺產稅
        之申報及補徵效力及於全體繼承人，原告既為繼承人之一，自應適用上開規
        定。又檢舉與繼承行為係屬二事，原告雖為檢舉人，然與其繼承人之身分並
        未競合，該身分不因混同而消滅，原告既已知悉被繼承人尚有死亡前二年內
        之贈與漏未申報，即可自動補報，尚難謂檢舉漏報即視同自動補報而得予免
        罰，又本件原告僅檢舉漏報並未補報，依首揭函釋尚無稅捐稽徵法第四十八
        條之一自動補報免罰規定之適用。原告係本件遺產稅納稅義務人，亦為罰鍰
        受處分人，既經申請分單，原核定按原告之應繼分填發罰鍰繳款書三九、五
        三七元並無違誤，乃駁回其復查之申請，原告猶未甘服，併同本稅提起訴願
        ，訴稱本件漏報事實係由其檢舉始經查獲，且其並非漏報行為人，又依稅捐
        稽徵法第四十八條之二「依本法或稅法規定應處罰鍰之行為，其情節輕微，
        或漏稅在一定金額以下者，得減輕或免予處罰。」規定，原告自應獲得免予
        處罰云云。經訴願決定略以，查依行為時稅捐稽徵法第四十八條之二第二項
        規定訂定之稅務違章案件減免處罰標準第九條第一款所規定：「依遺產及贈
        與稅法第四十五條規定應處罰鍰案件，有下列情事之一者，免予處罰：一、
        短漏報遺產稅額在新臺幣三萬五千元以下或短漏報遺產淨額在新臺幣六十萬
        元以下者。」查本件短漏報遺產淨額及稅額分別為一、五○○、○○○元及
        三一六、三七六元，均超過上開免罰標準。次查本件原告既已知悉被繼承人
        尚有死亡前二年內之贈與漏未申報，僅檢舉漏報，未善盡繼承人申報之義務
        自動補報，主張檢舉漏報即視同自動補報而得予免罰等語，於法無據，所訴
        核無足採，遞遭駁回。
    3.基上論結，所為復查及訴願決定並無違誤，請准如答辯之聲明判決。
　　理  由
一、按「凡經常居住中華民國境內之中華民國國民死亡時遺有財產者，應就其在中華
    民國境內境外全部遺產，依本法規定，課徵遺產稅。」、「遺產稅之納稅義務人
    如左：．．．二、無遺囑執行人者，為繼承人及受遺贈人。」、「被繼承人死亡
    前三年內贈與下列個人之財產，應於被繼承人死亡時，視為被繼承人之遺產，併
    入其遺產總額，依本法規定徵稅：一、被繼承人之配偶。」、「被繼承人死亡遺
    有財產者，納稅義務人應於被繼承人死亡之日起六個月內，向戶籍所在地主管稽
    徵機關依本法規定辦理遺產稅申報。」、「繼承人為二人以上時，經部分繼承人
    按其法定應繼分繳納部分遺產稅款、罰鍰．．．得申請主管稽徵機關核發同意移
    轉證明書。」、「納稅義務人對依本法規定，應申報之遺產或贈與財產，已依本
    法規定申報而有漏報或短報情事者，應按所漏稅額處以一倍至二倍之罰鍰。」及
    「遺產稅納稅義務人為二人以上時，應由其全體會同申報．．．納稅義務人一人
    出面申報者，視同全體已申報。」分別為行為時遺產及贈與稅法第一條第一項、
    第六條第一項第二款前段、第十五條第一項第一款、第二十三條第一項前段、第
    四十一條之一前段、第四十五條及同法施行細則第二十二條第一項所明定。次按
    「納稅義務人自動向稅捐稽徵機關補報並補繳所漏稅款者，凡屬未經檢舉、未經
    稽徵機關或財政部指定之調查人員進行調查之案件，左列之處罰一律免除；．．
    ．一、本法第四十一條至第四十五條之處罰。」、「滯納金、利息、滯報金、怠
    報金、短估金及罰鍰等，除本法另有規定者外，準用本法有關稅捐之規定。」為
    稅捐稽徵法第四十八條之一第一項第一款及第四十九條前段所明定。又「稅捐稽
    徵法第四十八條之一自動補報免罰之規定，以未經檢舉及未經稽徵機關或財政部
    指定之調查人員進行調查為要件．．．所稱『經檢舉』一語，並未限定檢舉人之
    身分．．．故違章漏稅案件，經人向有權處理機關檢舉或經有權處理機關主動察
    覺或查獲者，均屬經檢舉之案件，無稅捐稽徵法第四十八條之一補稅免罰規定之
    適用。」為財政部七十年二月十九日台財稅第三一三一八號函釋在案。
二、本件原告之父蔡鑫湖於八十七年三月七日死亡，繼承人依限申報遺產稅，經被告
    機關核定遺產總額二三、五七二、九四○元，應納稅額一、○九七、五八八元，
    嗣原告檢舉繼承人蔡江小桃漏報被繼承人死亡前三年內贈與一、五○○、○○○
    元，經被告機關審理違章成立，乃核定補徵遺產稅額三一六、三七六元，並按所
    漏稅額處以一倍罰鍰三一六、三○○元（計至百元止），繼承人蔡江小桃申請按
    其應繼分分單繳納，被告機關准予分單並函送補徵稅款及罰鍰繳款書予各繼承人
    。原告不服，就其分單補徵遺產稅額三九、五四七元及罰鍰三九、五三七元，循
    序提起本件行政訴訟。
三、經查，本件原告檢舉繼承人蔡江小桃漏報被繼承人死亡前三年內之八十六年一月
    二十日贈與配偶蔡江小桃一、五○○、○○○元之事實，業據繼承人蔡淑珍於九
    十一年十二月十七日在被告所屬雲林縣分局製作談話筆錄時陳明在卷，並有斗南
    鎮農會函及彰化商業銀行定期性存款憑條附卷可稽（見原處分卷第二六至三一頁
    ），被繼承人有上開贈與之事實，堪以認為。被告依行為時遺產及贈與稅法第十
    五條規定，將之併入被繼承人遺產總額，核定補徵遺產稅額三一六、三七六元，
    並按所漏稅額處以一倍罰鍰三一六、三○○元，並無不合。次查，依首揭法條規
    定遺產稅之納稅義務人為全體繼承人，繼承人為二人以上時，應由其全體會同申
    報，一人出面申報視同全體已申報。原告既為繼承人，即為遺產稅納稅義務人，
    原告與其他繼承人均負有誠實申報遺產之義務。縱使被繼承人死亡前三年內僅贈
    與其中繼承人之一蔡江小桃，其他繼承人未接受贈與，或先前被告已同意分單繳
    納應納稅額，亦不影響全體繼承人應申報之義務。是本件被繼承人死亡前三年內
    贈與配偶蔡江小桃一、五○○、○○○元，原告等繼承人漏未申報，全體繼承人
    依法即應受罰。原告主張蔡江小桃受贈一、五○○、○○○元，並由蔡江小桃私
    自花費使用，自應由蔡江小桃負責申報並繳納該稅款之義務，原告非納稅義務人
    云云，尚有誤解。又各繼承人得按其法定應繼分繳納部分遺產稅款，原告曾就原
    核定應納稅額一、○九七、五八八元申請按其應繼分八分之一分單繳納，並經原
    核定核准分單完納於先，本件補徵稅額三一六、三七六元之納稅義務人及罰鍰三
    一六、三○○元之受處分人均為全體繼承人，繼承人之一蔡江小桃申請分單繳納
    ，被告乃依首揭規定按應繼分填發稅額繳款書三九、五四七元及罰鍰繳款書三九
    、五三七元函送予各繼承人，由全體繼承人負相同之義務與責任，亦無違衡平原
    則。再查，本件原告雖檢舉繼承人蔡江小桃漏報被繼承人死亡前三年內贈與配偶
    蔡江小桃一、五○○、○○○元，經被告機關據以追查，並予以補稅及處罰，原
    告勇於檢舉漏稅之行為固值得嘉許，惟檢舉與繼承行為係屬二事，原告雖為檢舉
    人，然其亦為繼承人之身分，且其繼承人之身分於被繼承人死亡時即已發生，並
    不因事後提出檢舉而免除其繼承人應申報納稅之義務，原告既已知悉被繼承人尚
    有死亡前三年內之贈與漏未申報，原告若依稅捐稽徵法第四十八條之一規定予以
    自動補報並補繳所漏稅款，即得予以免罰。惟原告並未自動補報並補繳所漏稅款
    ，尚難因其檢舉漏報即可免罰。末查，依稅捐稽徵法第四十八條之二第二項規定
    訂定之行為時稅務違章案件減免處罰標準第九條第一款規定：「依遺產及贈與稅
    法第四十五條規定應處罰鍰案件，有下列情事之一者，免予處罰：一、短漏報遺
    產稅額在新臺幣三萬五千元以下或短漏報遺產淨額在新臺幣六十萬元以下者。」
    查本件短漏報遺產淨額及稅額分別為一、五○○、○○○元及三一六、三七六元
    ，均超過上開免罰標準，亦不符合免罰之規定。綜上所述，原告上開主張，均不
    足採。從而，被告就本件原告等繼承人漏報被繼承人死亡前三年內贈與部分，核
    定補徵遺產稅額三一六、三七六元，並按所漏稅額處以一倍罰鍰三一六、三○○
    元之處分，被告就各繼承人予以分單補徵遺產稅額三九、五四七元及罰鍰三九、
    五三七元，核無違誤，復查決定及訴願決定遞予維持，亦無不合，原告仍執前詞
    訴請撤銷，為無理由，應予駁回。又本件為簡易訴訟程序案件，爰依法不經言詞
    辯論逕為判決。
四、據上論結，本件原告之訴為無理由，依行政訴訟法第二百三十三條第一項、第二
    百三十六條、第一百九十五條第一項後段、第九十八條第三項前段，判決如主文
    。
中　　　華　　　民　　　國　　九十三　　年　　 十二 　　月　　 三十 　　日
                 臺 中 高 等 行 政 法 院 第 三 庭
                                      法  官　林  秋  華
右正本證明與原本無異。
如不服本判決，應於判決送達後二十日內，以本訴訟事件所涉及之法律見解具有原則
性者，始得向本院提出上訴狀並表明上訴理由，經最高行政法院許可，否則不得上訴
；如於本判決宣示後送達前提起上訴者，應於判決送達後二十日內補提上訴理由書（
均應依對造人數提出繕本）。提起上訴應預繳送達用雙掛號郵票三九○元（三十四元
及五元郵票各十份)。
中　　　華　　　民　　　國　　九十三　　年　　 十二 　　月　　 三十 　　日
                                               法院書記官　王  百  全
